---
title: "Nível de Atividade - PIB"
author: "Luiz Henrique"
institute: "Análise Macro"
date: "`r Sys.Date()`"
output:
  xaringan::moon_reader:
    lib_dir: libs
    nature:
      highlightStyle: github
      highlightLines: true
      countIncrementalSlides: false
---

```{r setup, include=FALSE}
# Configurações dos chunks (outputs / saídas)
knitr::opts_chunk$set(
  echo       = FALSE,    # não mostrar código
  eval       = TRUE,     # executar o código
  fig.cap    = "",       # título do gráfico
  results    = "asis",   # formato de renderização de texto
  fig.width  = 8,        # largura do gráfico
  fig.height = 4,        # altura do gráfico
  fig.align  = "center", # alinhamento horizontal do gráfico
  out.width  = "100%",   # redimensionamento do gráfico (aumentar/diminuir em %)
  warning    = FALSE,    # exibir avisos do console?
  message    = FALSE,    # exibir mensagens do console?
  size       = "tiny"    # tamanho da fonte
  )


options(htmltools.dir.version = FALSE)
```


class: center, middle

# Laboratório 05 - Exemplo básico com Xaringan


---
class: inverse, center, middle

# Nível de Atividade - PIB

---
class: center, middle

# PIB

Neste Laboratório 05, iremos construir um exemplo básico com Xarigan em um apresentação sobre o Produto Interno Bruto. 

O PIB mede o quanto é produzido dentro de um país, realizando essa mensuração tanto do lado da oferta quanto da demanda. 

No R iremos realizar a coleta através do SIDRA. 


```{r}
library(tidyverse)
library(sidrar)
library(flextable)
library(scales)
library(plotly)
library(DT)
library(dint)
```


```{r utils}
## Funções e objetos úteis 

# Acumular  valores percentuais em 'n' janelas móveis
acum_i <- function(data, n){
  
  data_ma_n <- RcppRoll::roll_meanr(data, n)
  
  data_lag_n <- dplyr::lag(data_ma_n, n)
  
  data_acum_n = (((data_ma_n/data_lag_n)-1)*100)
  
  return(data_acum_n)
  
}

# Cores para gráficos e tabelas
colors <- c(
  blue       = "#282f6b",
  red        = "#b22200",
  yellow     = "#eace3f",
  green      = "#224f20",
  purple     = "#5f487c",
  orange     = "#b35c1e",
  turquoise  = "#419391",
  green_two  = "#839c56",
  light_blue = "#3b89bc",
  gray       = "#666666"
  )

# Fonte para gráficos e tabelas
foot_ibge <- "Fonte: analisemacro.com.br com dados do Sidra/IBGE."


# Definir padrão de tabelas
flextable::set_flextable_defaults(
  big.mark         = " ", 
  font.size        = 10,
  theme_fun        = theme_vanilla,
  padding.bottom   = 6, 
  padding.top      = 6,
  padding.left     = 6,
  padding.right    = 6, 
  decimal.mark     = ",", 
  digits           = 2L
  )
```


```{r}
## Parâmetros e códigos para coleta de dados
parametros <- list(
  # PIB com ajuste sazonal
  api_pib_sa = "/t/1621/n1/all/v/all/p/all/c11255/90707/d/v584%202",
  
  # PIB sem ajuste
  api_pib = "/t/1620/n1/all/v/all/p/all/c11255/90707/d/v583%202",
  
  # Componentes do PIB com ajuste sazonal
  api_pib_componentes_sa = 
    "/t/1621/n1/all/v/all/p/all/c11255/90687,90691,90696,90707,93404,93405,93406,93407,93408/d/v584%202",
  
  # Componentes do PIB sem ajuste sazonal
  api_pib_componentes = 
    "/t/1620/n1/all/v/all/p/all/c11255/90687,90691,90696,90707,93404,93405,93406,93407,93408/d/v583%202"
)

```

```{r coleta}
## Coleta dos dados

# PIB com ajuste sazonal
raw_pib_sa <- sidrar::get_sidra(api = parametros$api_pib_sa)

# PIB sem ajuste
raw_pib <- sidrar::get_sidra(api = parametros$api_pib)

# Componentes do PIB sem ajuste sazonal
raw_componentes <- sidrar::get_sidra(api = parametros$api_pib_componentes)

# Componentes do PIB com ajuste sazonal
raw_componentes_sa <- sidrar::get_sidra(api = parametros$api_pib_componentes_sa)
```


```{r tratamento}
## Tratamento dos dados

# PIB com ajuste sazonal
pib_sa <- raw_pib_sa %>%
  dplyr::mutate(
    date         = zoo::as.yearqtr(`Trimestre (Código)`, format = "%Y%q"),
    var_marginal = (Valor / dplyr::lag(Valor, 1) - 1) * 100
    ) %>%
  dplyr::select(date, "pib_sa" = Valor, var_marginal) %>%
  dplyr::as_tibble()

# PIB sem ajuste
pib <- raw_pib %>%
  dplyr::mutate(
    date           = zoo::as.yearqtr(`Trimestre (Código)`, format = "%Y%q"),
    var_interanual = (Valor / dplyr::lag(Valor, 4) - 1) * 100,
    var_anual      = acum_i(Valor, 4)
    ) %>%
  dplyr::select(date, "pib" = Valor, var_interanual, var_anual) %>%
  dplyr::as_tibble()

# Juntar os dados do PIB
df_pib <- dplyr::inner_join(pib_sa, pib, by = "date") %>%
  tidyr::drop_na() %>% 
  dplyr::filter(date >= "2007 Q1") 

# Componentes do PIB sem ajuste sazonal
componentes <- raw_componentes %>%
  dplyr::select(
    "date"    = `Trimestre (Código)`,
    "sectors" = `Setores e subsetores`,
    "value"   = Valor
    ) %>%
  dplyr::group_by(sectors) %>%
  dplyr::mutate(
    date       = zoo::as.yearqtr(date, format = "%Y%q"),
    interanual = (value / dplyr::lag(value, 4) - 1) * 100 ,
    anual      = acum_i(value, 4),
    sectors    = stringr::str_remove_all(sectors, "( - total)| \\(-\\)") %>% 
      dplyr::recode("Despesa de consumo da administração pública" = "Consumo do governo")
    ) %>% 
  dplyr::filter(date >= "2014 Q1") %>% 
  dplyr::as_tibble() %>% 
  tidyr::drop_na()

# Componentes do PIB com ajuste sazonal
componentes_sa <- raw_componentes_sa %>%
  dplyr::select(
    "date"    = `Trimestre (Código)`,
    "sectors" = `Setores e subsetores`,
    "value"   = Valor
    ) %>%
  dplyr::group_by(sectors) %>%
  dplyr::mutate(
    date       = zoo::as.yearqtr(date, format = "%Y%q"),
    margem     = (value / dplyr::lag(value, 1) - 1) * 100,
    sectors    = stringr::str_remove_all(sectors, "( - total)| \\(-\\)") %>% 
      dplyr::recode("Despesa de consumo da administração pública" = "Consumo do governo")
    ) %>% 
  dplyr::filter(date >= "2014 Q1") %>% 
  dplyr::as_tibble() %>% 
  tidyr::drop_na()
```
---
class: center, middle
# PIB

Visualizamos o gráfico de linha da série do PIB ao longo do tempo.

```{r indices_pib}
# Gerar gráfico
ggplotly(df_pib %>% 
  dplyr::filter(date > "2000 Q1") %>%
  ggplot2::ggplot(ggplot2::aes(x = date)) +
  ggplot2::geom_line(ggplot2::aes(y = pib, color = "PIB"), size = 0.8) +
  ggplot2::geom_line(ggplot2::aes(y = pib_sa, color = "PIB s.a."), size = 0.8) +
  ggplot2::scale_color_manual(
    NULL,
    values = c("PIB" = unname(colors[1]), "PIB s.a." = unname(colors[2]))
    ) +
  zoo::scale_x_yearqtr(
    breaks = scales::pretty_breaks(n = 8),
    format = "%Y T%q"
    ) +
  ggplot2::theme(
    plot.title       = ggplot2::element_text(size = 12, face = "bold"),
    legend.position  = "bottom"
    ) +
  ggplot2::labs(
    x       = NULL, 
    y       = "Número Índice",
    title   = "Produto Interno Bruto",
    caption = foot_ibge
    )
)
```

---
class: center
# Números Índices
.pull-left[

Nesta tabela, encontra-se as variações do numero índice do PIB sem ajuste e com ajuste. Veja que calculamos três tipos de variações: 
- Marginal
- Interanual
- Anual.

]


.pull-right[

```{r tbl_pib}
# Filtrar últimos 8 trimestres
df_pib_tbl <- df_pib %>% 
  dplyr::slice_tail(n = 8) %>%
  dplyr::select(var_marginal, var_interanual, var_anual)

# Tabela com variações e número índice do PIB
df_pib %>% 
  dplyr::slice_tail(n = 8) %>% 
  flextable::flextable() %>% 
  flextable::set_header_labels(
    date = "Trimestre", pib_sa = "PIB s.a.", var_marginal = "Var. Marginal", pib = "PIB", 
    var_interanual = "Var. Interanual", var_anual = "Var. Anual"
    ) %>% 
  flextable::add_header_row(
    colwidths = c(3, 3), 
    values = c("Sazonalmente ajustado", "Sem ajuste sazonal")
    ) %>% 
  flextable::colformat_double(j = 2:6, digits = 2) %>% 
  flextable::align(i = 1, part = "header", align = "center") %>% 
  flextable::add_footer_lines(foot_ibge) %>% 
  flextable::color(part = "footer", color = colors["gray"]) %>%
  flextable::bg(
    j = c("var_marginal", "var_interanual", "var_anual"),
    bg = scales::col_numeric(
      palette = colorspace::diverge_hcl(n = 20, palette = "Blue-Red 2"),
      reverse = TRUE,
      domain = c(-max(abs(df_pib_tbl)), max(abs(df_pib_tbl)))
      ),
    part = "body"
    ) %>% 
  flextable::theme_vanilla() %>% 
  flextable::width(width = .95)
```
]

---
class: middle
# Números índices

Lembramos como é cálculado os números índices: 

$$Var_{indice} = \left [\left (\frac{I_t}{I_{t-n}} \right ) -1\right ] \times 100$$


em que $n$ será o período do tempo análisado anteriormente com o mês (trimestre) atual $t$. Caso $n$ seja $1$, temos uma **Variação na Margem**, pois compara com o mês (trimestre) imediatamente anterior.

Caso $n$ seja $12$, ou $4$, caso seja trimestres, temos então uma **Variação Interanual**, pois compara com o mesmo mês (trimestre) do ano anterior.

---
class: middle
# Variação acumulada



Já a variação anual, calcula a **Variação acumulada em determinado período**. 

O cálculo da variação acumulada em determinado período é feita em três passos:

1. Calcula-se a variação percentual em relação ao período imediatamente anterior;

2. Transforme esses valores em um fator, i.e., some 1 ao valor percentual em notação decimal;

3. Multiplica-se todos os fatores que se deseja acumular.



---
class: middle, center

Escolhemos a variação anual para a visualização. 

```{r}
# Função para gerar gráfico
plotar_pib <- function(y, title, sub, foot) {
  
  my_plt <- df_pib %>% 
    ggplot2::ggplot(ggplot2::aes(x = date, y = y)) +
    ggplot2::geom_bar(
      stat = "identity",
      fill = ifelse(y > 0, colors[1], colors[2]), 
      colour = "black"
      ) +
    zoo::scale_x_yearqtr(breaks = scales::pretty_breaks(n = 8), format = "%Y T%q") +
    theme(
      plot.title    = element_text(size = 12, face = "bold"),
      plot.subtitle = element_text(size = 8, face = "italic")
      ) +
    labs(
      x        = NULL, 
      y        = "%",
      title    = title,
      subtitle = sub,
      caption  = foot
      )
  
  return(my_plt)
  
}

# Plotar gráfico
ggplotly(
  plotar_pib(
  y     = df_pib$var_anual,
  title = "Variação do PIB acumulada em quatro trimestres",
  sub   = "", 
  foot  = foot_ibge
)
)
```


---


Mas podemos também exibir as variações marginais e interanual

```{r}

# Interanual

ggplotly(
  plotar_pib(
    y = df_pib$var_interanual,
    title = "Variação interanual do PIB",
    sub = "",
    foot = foot_ibge
  )
)

# Marginal

ggplotly(
  plotar_pib(
    y = df_pib$var_marginal,
    title = "Variação marginal do PIB ",
    sub = "",
    foot = foot_ibge
  )
)

```

---
class: middle, center

```{r}

# Realiza mudanças para plotar a tabela

componente_margem <- componentes_sa %>% 
  select(date, sectors,  margem)

componentes_tbl <- componentes %>% 
  dplyr::select(-value)  %>% 
  dplyr::left_join(componente_margem,
            by = c("date" = "date",
                   "sectors" = "sectors")) %>% 
  dplyr::mutate(across(3:5, round, digits = 2),
         date = dint::last_of_quarter(date)) %>% 
  dplyr::arrange(desc(date))




# Plota a tabela com o datatable

DT::datatable(
  componentes_tbl,
  options = list(pageLength = 5
)
)
```


